【裁判字號】    90,台上,3423
【裁判日期】    900607
【裁判案由】    偽造文書
【裁判全文】
最高法院刑事判決                                九十年度台上字第三四二三號
    上  訴  人  甲○○
    選任辯護人  俞兆年律師
右上訴人因陳良鈅自訴偽造文書案件，不服台灣高等法院台南分院中華民國九十年四
月四日第二審更審判決（九十年度重上更(三)字第八二號，自訴案號：台灣嘉義地方法
院八十四年度自字第六四號），提起上訴，本院判決如左：
    主  文
原判決撤銷，發回台灣高等法院台南分院。
    理  由
本件原判決認定上訴人甲○○與自訴人陳良鈅（已於民國八十九年七月一日死亡），
分別係原設址於台南縣白河鎮內角一二七號之將軍山窯業股份有限公司（以下簡稱將
軍山公司）之監察人及董事長，七十九年七、八月間，上訴人向陳良鈅遊說，勸其將
公司由台南縣遷出至嘉義市，陳良鈅有感於該公司設廠之初，台南縣政府有關機關對
於工廠附近道路開發或水、電供應等方面，有所幫忙，深深覺得如將公司遷出台南縣
，公司之稅捐則不可能由台南縣稅捐稽徵處徵收，無法對地方有所回餽，因而拒絕上
訴人之遊說，然上訴人因在嘉義市方面各方人際關係較好、人脈較廣、人事及稅捐方
面在嘉義市則較為方便，見陳良鈅無法為其所說服，為遂其遷址之目的，明知七十九
年十一月六日並未召開股東臨時會決議將公司地址遷移至嘉義市，且陳良鈅亦未出席
擔任主席，陳良鈅亦無同意修改公司章程，將公司地址由台南縣遷移至嘉義市，詎上
訴人竟於七十九年十一月六日盜用陳良鈅之印章及將軍山公司章，利用不知情之南台
聯合會計師事務所會計師林振山，基於單一之犯意，於同時地偽造七十九年十一月六
日上午九時召開將軍山公司股東臨時會議事錄（二）３（即未開會而偽造開會紀錄）
、將軍山公司變更登記申請書（即盜用陳良鈅之印章及將軍山公司章偽造變更公司住
址登記申請書），及變造將軍山公司章程（第一次修正）所載原設址於台南縣白河鎮
內角里內角一二七號變造為嘉義市○○路三十七號等私文書，足以生損害於台南縣稅
捐之徵收及陳良鈅，並持之向台灣省政府建設廳報請變更將軍山公司所在地為嘉義市
○○路三十七號，使不知情之承辦該事項之公務員於七十九年十一月八日將此不實之
事項登載於職務上所掌之公司變更登記事項卡之公文書內，足以生損害於建設廳對於
公司管理之正確性及陳良鈅等情，因而撤銷第一審關於上訴人被訴偽造文書諭知無罪
部分之判決，改判依牽連犯論處上訴人行使偽造私文書，足以生損害於公眾及他人罪
刑，固非無見。
惟查(一)、科刑之判決書所記載之犯罪事實，為論罪科刑適用法律之基礎，故凡於適用
法令有關之重要事項，必須詳加認定，明確記載，始足為適用法律之依據。原判決事
實所記載所謂上訴人偽造、變造之私文書，或為將軍山公司股東臨時會議事錄，或為
該公司變更登記申請書，或為該公司之章程，而持以行使後使公務員為不實登載之事
項，亦係該公司所在地之變更等情，如果無訛，則其所偽造、變造之私文書及使登載
不實之公文書，均與將軍山公司有密切關係，是否足以生損害於該公司，原判決未加
以記載認定，自有未合。(二)、判決所載理由矛盾者，其判決當然為違背法令。原判決
理由欄初則引用葉佳德於第一審證稱：「七十九年十一月時有做過股東會之紀錄，將
公司地址變更，當時甲○○、蕭昆池、葉武光及蕭昆池之兒子和我五人出席，到場的
五人皆同意，陳良鈅當時沒有到場。」「七十九年十一月六日股東會是在當天晚上開
會，我有打草稿，我沒有記載陳良鈅為主席。」於原審證稱：「七十九年十一月六日
那天有開會，但陳良鈅沒來。」葉武光於第一審證稱：「當時出席的人為我及葉佳德
、甲○○、蕭昆池、蕭家興等五人，陳良鈅沒有參加，當天晚上約七、八點在公司開
會。」等語，認定陳良鈅並未出席七十九年十一月六日之股東臨時會，更無擔任主席
（原判決理由三(一)）另又謂證人葉佳德、葉武光於第一審均證稱，是在七十九年十一
月六日晚上七、八時在廠房開會，然將華山窯業廠房初次接電日期為八十年一月四日
，於七十九年十一月六日既未接電，焉有晚上在廠房開會之理，因認該公司於七十九
年十一月六日並無召開股東臨時會（原判決理由三(四)）。對將軍山公司於七十九年十
一月六日是否有召開股東臨時會，前後之引證論述不盡相符，復未說明其證據取捨之
情形，難謂無判決理由矛盾之可議。(三)、證物應示被告，令其辨認，如係文書而被告
不解其意義者，應告以要旨。又卷宗內之筆錄及其他文書可為證據者，應向被告宣讀
或告以要旨。刑事訴訟法第一百六十四條、第一百六十五條第一項分別定有明文。原
判決既將蔡美津於第一審之證言、將軍山公司之董事、監察人名單、將軍山公司第一
次董監事會議紀錄，作為有罪判決之證據，自應於審判期日提示上訴人辨認，或向上
訴人宣讀或告以要旨，方為合法。然依原審審判筆錄之記載（原審法院重上更(三)卷第
八十四頁至八十八頁）。原審未履行此項程序，遽採為斷罪資料，難謂無應於審判期
日調查之證據未予調查之違法。上述諸端，本院前發回意旨已曾指及，乃原判決仍未
注意及之，致瑕疵依然存在，上訴意旨執以指摘，為有理由，應認仍有撤銷發回更審
之原因。
據上論結，應依刑事訴訟法第三百九十七條、第四百零一條，判決如主文。
中      華      民      國     九十     年      六      月      七      日
                              最高法院刑事第四庭
                                  審判長法官  董  明  霈
                                        法官  丁  錦  清
                                        法官  林  茂  雄
                                        法官  王  居  財
                                        法官  張  祺  祥
      右正本證明與原本無異
                                              書  記  官
中      華      民      國     九十     年      六      月     十五     日


司法院資訊處製作；財團法人民間司法改革基金會備份。
